【裁判字號】    98,訴,1151
【裁判日期】    980910
【裁判案由】    醫療法
【裁判全文】
臺北高等行政法院判決
                                      98年度訴字第1151號
                              .
原      告  甲○○
訴訟代理人  蕭仁杰律師
被      告  臺北縣政府
代  表  人  乙○○縣長）住同.
訴訟代理人  丙○○
上列當事人間醫療法事件，原告不服行政院衛生署中華民國98年
4 月6 日衛署訴字第0980002540號訴願決定，提起行政訴訟，本
院判決如下：
    主  文
原告之訴駁回。
訴訟費用由原告負擔。
    事實及理由
一、事實概要：原告於臺北縣板橋市○○路○ 段122 號1 樓開設
    「鑫發中藥行」，其分別在臺北縣中和市○○路○ 段380 號
    、臺北縣板橋市○○○路○ 段131 號及臺北縣新莊市大漢橋
    下中正路口，懸掛載有「鑫發中藥商、負責人甲○○專業研
    究、揚偉、早謝、營利事業統一編號00000000、北縣藥商執
    照0000000000、板橋市○○路○ 段122 號00000000」等文詞
    之大型廣告看板（下稱系爭廣告），經民眾檢舉，據被告機
    關所屬衛生局查證認屬違規醫療廣告，被告乃以原告違反醫
    療法第84條規定，爰依同法第104 條規定，分別以民國97年
    12月10日北府衛醫字第0970127103號、第00000000000 號、
    第00000000000 號行政處分書（下稱原處分）處每則新臺幣
    （下同）10萬元，3 則計30萬元罰鍰。原告不服，提起訴願
    經決定駁回，遂提起本件行政訴訟。
二、原告起訴主張：
（一）行政院衛生署82年11月19日衛署醫字第82075656號公告：
      「一、不列入醫療管理之行為如左：（一）未涉及接骨或
      交付內服藥品，而以傳統之推拿方法，或使用民間習用之
      外敷膏藥、外敷生草藥、或藥洗，對運動跌打損傷所為之
      處置行為。（二）未使用儀器，未交付或使用藥品，或未
      有侵入性，而以傳統習用方式，對人體疾病所為之處置行
      為。如藉按摩、指壓、刮痧、腳底按摩、收驚、神符、香
      灰、拔罐、氣功與內功之功術等方式，對人體疾病所為之
      處置行為。二、前項不列入醫療管理之行為，除標示其項
      目外，依醫療法第五十九條規定，不得為醫療廣告。」依
      據行政院衛生署解釋「醫療業務」之涵義：醫療業務係指
      以醫療行為為職業者而言，不問是主要業務或附屬業務，
      凡職業上予以機會，為非特定多數人之醫療行為均屬之，
      但不以收取報酬為要件。依據醫療法第9 條：本法所稱醫
      療廣告，係指利用傳播媒體或其他方法，宣傳醫療業務，
      以達招徠患者醫療為目的之行為。原告為中藥批發、零售
      商，其販售調配之中藥行為，並無侵入性之行為，且未使
      用儀器等，更無對人體疾病進行任何處置行為，純屬「調
      配中藥之合法行為」，並無任何醫療行為，何來醫療業務
      ，更無醫療廣告。且系爭廣告僅表示：「鑫發中藥商（負
      責人甲○○）、揚偉、早謝、00000000、板橋市○○路○
      段122 號」等文詞用語，其內容完全不涉及療效，亦未涉
      及疾病之名稱、症狀，故未觸犯醫療法規。訴願決定理由
      謂系爭廣告有所謂「專業研究揚（陽）偉、早謝」文詞，
      依社會通念，即有專研「陽萎、早洩」症狀，以達招徠患
      者醫療為目的之暗示或影射，被告認屬違規醫療廣告並無
      疑義，顯與事實不符。
（二）中藥批發、零售業必須販售合法調配之中藥，才能獲取利
      潤。系爭廣告僅係宣傳中藥之理念及中藥商所在地，被告
      竟謂涉及醫療行為，從事醫療業務，此顯與憲法第15條相
      牴觸。
（三）依司法院大法官釋字第509 號解釋所堅持的執法機關舉證
      原則，被告必須舉證系爭廣告內容所稱「揚偉、早謝」等
      用詞，係利用非侵入性、非機器、非藥品或者其他產品，
      非整脊、非推拿或者非低周波電療，可以改變人體結構，
      影響生理機能。及被告必須舉證系爭廣告內容並未提起涉
      及療效（疾病名稱或症狀）的字眼，可以暗示及影射醫療
      業務或宣傳醫療業務，以達招徠患者醫療為目的之行為。
      查系爭廣告內容為僅宣傳中藥之理念及中藥商所在地。又
      ，依司法院大法官釋字第623 號解釋：憲法第11條保障人
      民之言論自由，乃在保障意見之自由流通，使人民有取得
      充分資訊及自我實現之機會，包括政治、學術、宗教及商
      業言論等，並依其性質而有不同之保護範籌及限制之準則
      。商業言論所提供之訊息，內容為真實，無誤導性，以合
      法交易為目的而有助於消費大眾作出經濟上之合理抉擇者
      ，應受憲法言論自由之保障。惟憲法之保障並非絕對，立
      法者於符合憲法第23條規定意旨之範圍內，得以法律明確
      規定對之予以適當之限制，業經本院釋字第414號、第577
      號及第617 號解釋在案。系爭廣告內容完全不涉及療效，
      且無誤導性，以合法交易為目的而有助於消費大眾作出經
      濟上之合理抉擇者，應受憲法言論自由之保障，故未觸犯
      醫療法規。
（四）依司法院大法官釋字第623 號意見書：大法官認為法律明
      確性之要求同時亦在維護法律之安定性，並防止執法者恣
      意曲解法律而有執法不公之濫權情形，此亦為正當法律程
      序所要求。若法律規定不夠明確，最顯而易見之後果即為
      漫無標準之執法。依醫療法第87條規定，及行政院衛生署
      84年11月7 日衛署醫字第84070117號函釋示：所稱「暗示
      」、「影射」，係指以某種刺激或假借某種名義，誘導、
      眩惑民眾達到招徠醫療業務目的而言。而系爭廣告內容純
      屬中藥販售之宣傳，無任何醫療行為，何來醫療業務，招
      徠患者醫療，且完全不涉及療效。所以訴願決定不符法律
      明確性原則。又查被告早對原告所經營之中藥行現場稽查
      過多次，過程並未發現有醫療行為，而原告為中藥調配販
      售之合法中藥商，主要業務是販售合法調配之中藥，所以
      廣告內容只須強調中藥理念，不須招徠患者醫療。依據司
      法院大法官釋字第509 號解釋所堅持的執法機關舉證原則
      ，執法機關必須舉證系爭廣告內容的字眼，可以暗示及影
      射醫療業務或宣傳醫療業務，以達招徠患者醫療為目的之
      行為。惜被告在未為舉證證明之情形下，仍對原告罰鍰30
      萬元，顯難令原告甘服。
（五）原告並聲明：
   1、訴願決定及原處分均撤銷。
   2、訴訟費用由被告負擔。
三、被告則以：
（一）依醫療法第84條規定：「非醫療機構，不得為醫療廣告。
      」查原告並非合格醫事人員，所經營之「鑫發中藥行」亦
      非醫療機構，即不得刊載涉及醫療業務之醫療廣告，系爭
      廣告看板刊載「揚（陽）偉、早謝」與「陽萎早洩」同音
      ，經查「國際疾病分類（2001年版）」中有「607.84器質
      性陽萎」，故「陽萎」係屬疾病名稱，合先敘明。系爭廣
      告綜觀其文字、方式、用語已具暗示或影射醫療業務之效
      果者，依醫療法第87條第1 項規定，則為醫療廣告。
（二）原告主張被告未舉證其有醫療行為云云，惟查該中藥行現
      場有無醫療行為，非本案處分之標的，本案僅係針對其違
      法廣告行為論斷，倘若查獲非具醫師資格人員擅自執行診
      察、診斷及治療（處方、用藥、施術或處置）等醫療行為
      ，則將另依違反醫師法第28條密醫規定辦理。
（三）按醫療行為非等同於一般商業行為，因其具有公益性質，
      且直接涉及民眾健康，為提高醫療品質及保障民眾就醫權
      利，維持社會秩序，故立法者於訂定醫療法時即已將相關
      私益與公益列入衡酌，方以法律規範限制非醫療機構不得
      為醫療廣告。故依法對人民所為之限制，完全符合憲法第
      23條所揭櫫的「法律保留原則」。查大法官釋字第414 號
      解釋文已明白闡述廣告具商業上意見表達之性質者，因與
      國民健康有重大關係，基於公共利益之維護，應受較嚴格
      之規範。另釋字第577 號解釋文又謂：「應受言論自由之
      保障，惟為重大公益目的所必要，仍得立法採取合理而適
      當之限制。」仍不改變釋字第414 號解釋文之意旨。又釋
      字第623 號解釋文亦以：「保障人民之言論自由，乃在保
      障意見之自由流通... 並依其性質而有所不同之保護範疇
      及限制之準則。憲法之保障並非絕對，立法者於符合憲法
      第23條規定意旨之範圍內，得以法律明確規定對之予以適
      當之限制。」故對於商業性質之廣告內容依法所為限制之
      合憲性，大法官會議迄今仍未做出立場之改變，更況公益
      可能危害性更甚之醫療廣告。另釋字第617 號解釋文略以
      ：「雖屬評價性之不確定法律概念……其意義並非一般人
      難以理解，且為受規範者所得預見，並可經由司法審查加
      以確認，與法律明確性原則尚無違背。」爰醫療法第87條
      第1 項規定中之「暗示或影射醫療業務者」，完全無悖於
      大法官會議歷來對「法律明確性原則」所揭示之3 項判斷
      基準。
（四）查本案「鑫發中藥行」並非合法醫療機構，卻於廣告刊載
      「揚（陽）偉、早謝」顯有強烈影射、暗示醫療業務，顯
      有侵害公共利益之虞，爰被告依法律發動之行政作為，並
      無剝奪其中藥行之權利，實乃合法合憲。
（五）被告並聲明：
   1、原告之訴駁回。
   2、訴訟費用由原告負擔。
四、按「非醫療機構，不得為醫療廣告。」「廣告內容暗示或影
    射醫療業務者，視為醫療廣告。」「違反第84條規定為醫療
    廣告者，處新臺幣5 萬元以上25萬元以下罰鍰。」醫療法第
    84條、第87條第1 項及第104 條所明定。97年10月9 日衛署
    醫字第0970215445號函有關違規醫療廣告處理原則略以：「
    1 、違規廣告之處理：以每日為一行為，同日刊登數種報紙
    ，以每報為一行為，每一行為應處一罰。2 、違規廣告次數
    之認定：以處分之次數計算，但同日刊登數種報紙或同日刊
    登（播）於報紙、有線電視、電腦網際網路之違規行為，若
    其廣告內容相同者，以1 次計算；後處分之違規行為發生於
    處分書送達之前者，不予計次。3 、違規廣告處罰額度：（
    1 ）第1 次：每一行為處以新臺幣5 萬元罰鍰，如有醫療法
    第103 條第2 項各款情形之一者，則應從重裁處。（2 ）第
    2 次：每一行為處以新臺幣10萬元罰鍰，如有醫療法第103
    條第2 項各款情形之一者，則應從重裁處……。」
五、經查，原告為鑫發中藥行負責人，其分別在臺北縣中和市○
    ○路○ 段380 號、臺北縣板橋市○○○路○ 段131 號及臺北
    縣新莊市大漢橋下中正路口，懸掛前開內容之看板廣告等情
    ，有台北縣政府營利事業登記證、販賣業藥商許可執照、照
    片及台北縣政府衛生局現場稽查工作日誌表附卷可稽，且為
    原告所不爭執，故原告非屬醫療機構及其確有為前開內容廣
    告之事實，應堪認定。
六、原告主張其所為之廣告未涉醫療業務，循序提起本件訴訟，
    並以前開情詞據為主張，故本件主要之爭點在於：原告所為
    之廣告，是否為違法之醫療廣告，經查：
（一）按「本法所稱醫療廣告，係指利用傳播媒體或其他方法，
      宣傳醫療業務，以達招徠患者醫療為目的之行為。」「廣
      告內容暗示或影射醫療業務者，視為醫療廣告。」醫療法
      第9 條、第87條第1 項定有明文，而所謂醫療業務應係指
      醫師依法得為患者進行之診斷、檢查、治療、處置而言。
（二）本件原告於前開地點，懸掛系爭廣告看板，其中「揚（陽
      ）偉、早謝」等文字，與「陽萎、早洩」等男性性機能症
      狀同音，且並無獨立之詞語涵意，顯涉及以暗示及影射方
      式而為該項生理機能症狀之表達，且負責人之姓名「甲○
      ○」，又為醫師之俗稱，故就整體觀察，系爭廣告足使一
      般人誤認為治療陽萎、早洩之醫療服務宣傳，原告主張其
      內容完全不涉及療效，亦未涉及疾病之名稱、症狀，故未
      觸犯醫療法規云云，尚非可採。
（三）原告雖主張其為合法中藥商，且被告亦查無其從事醫療行
      為之實證，自不得違法裁罰云云，惟查，原告雖為獨資之
      鑫發中藥行負責人，為領有許可執照之中藥販賣業藥商，
      然縱屬中藥販賣業者，其有關藥品之買賣及廣告，依藥事
      法亦應受一定管制，非得任意為之，原告於系爭廣告上並
      未明確載明係銷售特定藥品，僅以暗示隱喻之文字用語，
      宣傳其研究可治療改善特定人體生理機能，故其方法自可
      達成招徠患者尋求醫療服務之目的，雖被告並未查得原告
      已有從事醫療業務之行為，然原告所為，仍違反醫療法第
      84條、第87條第1 項禁止非醫療機構以廣告內容暗示或影
      射醫療業務之義務，是以被告依同法第104 條予以裁處，
      於法並無違誤。
（四）至於原告主張其所為應受憲法言論自由之保障，且被告執
      行相關規定，亦不符法律明確性之原則云云。惟查醫療法
      就醫療廣告之管制規定，旨在確保醫療廣告之真實，以達
      保障病人權益，增進國民健康之立法目的，故為增進公共
      利益所必要，與憲法第11條言論自由之保障尚無牴觸。而
      醫療法第87條第1 項所謂「廣告內容暗示或影射醫療業務
      」，雖屬不確定法律概念，然其意義尚非一般人難以理解
      ，且為受規範者所得預見，並可經由司法審查加以確認，
      於法律明確性原則尚無違背。故被告援引行政院衛生署84
      年11月7 日衛署醫字第84070117號函釋示，認醫療法第87
      條第1 項所稱「暗示」、「影射」，係指以某種刺激或假
      借某種名義，誘導、眩惑民眾達到招徠醫療業務目的而言
      ，核屬合於法律規範目的之解釋，且與社會通念相當，尚
      無原告所指恣意曲解法律之濫權情事，故原告此部分之主
      張，尚難憑採。
七、綜上所述，原告非屬醫療機構，懸掛具有暗示或影射醫療業
    務性質之系爭廣告，被告認違反醫療法第84條規定，依同法
    第104 條規定作成原處分，裁處原告罰鍰30萬元，認事用法
    ，俱無違誤，訴願決定，遞予維持，亦無不合，原告仍執前
    詞，訴請撤銷，為無理由，應予駁回。
八、本件事證已臻明確，兩造其餘攻擊防禦方法及聲明陳述，於
    判決結果無影響，爰不逐一論列，附此敘明。
據上論結，本件原告之訴為無理由，依行政訴訟法第98條第1項
前段，判決如主文。
中    華    民    國    98    年    9     月    10    日
                   臺北高等行政法院第七庭
                             審判長法  官  林樹埔
                                   法  官  蕭忠仁
                                   法  官  劉穎怡
上為正本係照原本作成。
如不服本判決，應於送達後20日內，向本院提出上訴狀並表明上
訴理由，如於本判決宣示後送達前提起上訴者，應於判決送達後
20日內補提上訴理由書（須按他造人數附繕本）。
中    華    民    國    98    年    9     月    11    日
                                   書記官  林苑珍


司法院資訊處製作；財團法人民間司法改革基金會備份。
